【裁判字號】    95,台上,3335
【裁判日期】    950616
【裁判案由】    強盜
【裁判全文】
最高法院刑事判決            九十五年度台上字第三三三五號
    上  訴  人  台灣高等法院台南分院檢察署檢察官
    上  訴  人
    即  被  告  甲○○
                        183.
                丙○○
                        號5樓.
                乙○○
                        生前設.
                        ○○路.
上列上訴人等因被告等強盜案件，不服台灣高等法院台南分院中
華民國九十四年三月二十九日第二審判決（九十四年度上訴字第
四六號；起訴案號：台灣嘉義地方法院檢察署九十三年度偵字第
三九八一號），提起上訴，本院判決如下：
    主  文
原判決關於乙○○罪刑部分撤銷。
上開撤銷部分不受理。
其他上訴駁回。
    理  由
一撤銷改判部分：
按被告死亡者，應諭知不受理之判決，刑事訴訟法第三百零三條
第五款定有明文。又被告在第二審法院判決後上訴第三審法院中
死亡者，依同法第三百九十四條第一項但書、第三百九十三條第
五款、第三百九十八條第三款、第三百八十七條規定，第三審之
審判亦有上開條款之適用，且為第三審得依職權調查之事項。本
件原判決撤銷第一審關於上訴人乙○○部分之科刑判決，改判論
處乙○○意圖為自己不法之所有，結夥三人以上，以強暴脅迫至
使不能抗拒，而使他人交付其物罪刑。乙○○不服，於民國九十
四年四月十三日具狀提起上訴，繫屬於本院，嗣於九十五年五月
十四日死亡，有嘉義縣太保市戶政事務所九十五年五月二十二日
嘉縣太市戶謄字第(甲)三四六三九號戶籍謄本可稽。依首開說明，
自應由本院將原判決關於乙○○罪刑部分撤銷，另為不受理之判
決。
二上訴駁回部分：
按刑事訴訟法第三百七十七條規定：上訴於第三審法院，非以判
決違背法令為理由，不得為之。是提起第三審上訴，應以原判決
違背法令為理由，係屬法定要件；如上訴理由狀並未依據卷內訴
訟資料具體指摘原判決不適用何種法則或如何適用不當，或所指
摘原判決違法情事，顯與法律規定得為第三審上訴理由之違法情
形不相適合時，均應認其上訴為違背法律上之程式，予以駁回。
本件原判決依憑證人即被害人賴建良於警詢、偵查時之證述，共
同被告乙○○及上訴人即被告甲○○、丙○○之供詞，暨卷附扣
押書、贓物認領保管單及扣案丙○○所有之黃色膠帶一捲、用以
綑綁被害人之黃色膠帶一團、賴建良所有被撕破內衣一件、診斷
證明書、丙○○所有之空白本票一本、賴建良簽發之本票三張、
丙○○所有記錄紙一張、照片五幀、甲○○所有之行動電話、記
事本等證據資料，認定甲○○、丙○○有原判決事實欄所載之犯
行，因而撤銷第一審之科刑判決，改判並適用刑法第五十九條之
規定，仍論處甲○○、丙○○意圖為自己不法之所有，結夥三人
以上，以強暴脅迫至使不能抗拒，而使他人交付其物罪刑，已敘
述其所憑之證據及認定之理由。對於甲○○、丙○○於原審均否
認有任何強盜犯行；甲○○辯稱：伊並無強盜之不法所有意圖，
案發當日於藝都表演村僅其一人毆打賴建良，丙○○及阿智並未
參與毆打賴建良，且並無強押賴建良上車及以手槍抵住被害人，
因賴建良在車上一直亂罵伊，「阿智」看不過去，才用膠布貼住
他的嘴吧及雙手，而伊有勸阻並立即將之撕開，現金新台幣（下
同）六萬六千元及本票都是賴建良與伊協調好，並由賴建良自己
交付伊，並非強取，賴建良所交付之現金及本票，係因向賴建良
借款四萬元，支付利息十六萬元，本金已還二萬五千元，故當日
與賴建良談判結果，經賴建良同意而支付；丙○○辯稱：伊無強
盜之不法所有意圖，於藝都表演村並未毆打賴建良，且不知悉賴
建良遭膠帶綑綁，到高鐵工地後，伊即下車，甲○○與賴建良如
何談判，並不知情，且賴建良只叫伊幫忙拿皮包，至本票係伊結
束酒店生意，一直放在車上未取走，膠帶則係伊送貨包裝用，本
來就在車上，而所取得之一萬四千元係甲○○所返還之借款各云
云。如何均為飾卸之詞，不足採取，已依憑卷證資料，詳加指駁
。並說明：證人賴建良雖於第一審及原審否認係受被告等強暴脅
迫而交付上開財物，改稱被告等並無強押伊上車，伊是因為在藝
都表演村與甲○○發生打架，怕人報警，才主動提議在高鐵工地
談，到高鐵工地時，係伊和甲○○在車上談，因為甲○○已經給
付了十幾萬元給陳位成，伊收高利貸，所以才還給甲○○現金六
萬六千元，並簽本票三十萬元供擔保，如果伊向陳位成取回，甲
○○再將本票還伊，甲○○並未強迫伊。及賴建良另於第一審所
稱因恐嚇甲○○之家人，為賠償甲○○之損失，始應允賠償甲○
○三十萬元等語。均屬迴護被告等之詞，尚難採信。所為合法之
事實認定，俱有卷內證據資料足憑，從形式上觀察，原判決並無
適用法則不當、證據調查未盡、理由不備或理由矛盾等違法情形
存在。甲○○、丙○○上訴意旨略以：(一)賴建良於警詢時，對於
遭強盜財物地點一節，先稱在嘉義縣太保市○○路○段藝都表演
村前，繼謂在高鐵站工地，前後並非一致；且關於在車上遭人以
膠帶綁住嘴部，抑或先綁住口鼻再押上車，陳述亦屬不一。又原
判決事實欄記載賴建良因害怕無法離開，致無法抗拒等情，與刑
法第三百二十八條第一項強盜罪之構成要件不符。甲○○等絕非
意圖為自己或第三人之不法利益，而綑綁被害人，並已具狀陳明
彼等並無強盜之不法意圖；且甲○○因遭賴建良出言責罵，乃與
賴建良互相扭打，並於車上由「阿智」以膠帶貼住嘴部，賴建良
因甲○○欲就其經營地下錢莊行為報警處理，恐因此被查獲從事
重利犯行，乃要求前往其他處所商談；甲○○因急需用款乃以高
利向賴建良借款，原判決亦認定自賴建良處所取得之款項，由丙
○○分得一萬四千元、乙○○分得一萬二千元、「阿智」分得二
萬六千元，其餘一萬四千元由甲○○取得，與一般強盜案件之分
贓模式有違，並足以認定甲○○確實積欠丙○○等人債務；賴建
良於偵查及第一審均指稱未收訖甲○○委託陳位成交付之款項，
故先將身上款項交付甲○○，俟陳位成出面後，再為定奪等語，
益證雙方因財務糾紛而衍生本案，甲○○等並無不法所有之意圖
。原判決就上揭有利甲○○等之辯解，如何不可採，未為任何說
明，亦有理由不備之違法。(二)原判決既認賴建良於警詢及偵查時
之陳述均屬可採，且賴建良於警詢及偵查中均曾陳稱遭人搶走八
萬元，原判決事實欄竟認定賴建良遭強盜六萬六千元，顯又未採
信賴建良於警詢及偵查中之陳述。再賴建良於警詢時另稱甲○○
持手槍抵住伊腰部，並遭他人以膠帶綑綁口鼻；原判決理由欄內
則記載甲○○以類似手槍物品抵住其腰部，並與後座之男子共同
以膠帶綑綁其雙手云云。所認定事實與採用之證據，不相一致。
均有理由矛盾之違法。(三)被害人就其被強盜財物金額或謂八萬元
、或稱六萬六千元，而丙○○於警詢時則供稱目睹被害人在車上
退還六萬七千元予甲○○。實情如何？自有究明之必要。且原判
決就被害人於偵查時所稱「我會害怕」究係畏懼遭上訴人等毆打
或報警？抑或懼怕路人報警？此攸關上訴人等是否構成犯罪之事
項，亦有查明之必要。原判決就上揭事項未予查明，自有應於審
判期日調查之證據而未予調查之違法等云云。按取捨證據及認定
事實，乃事實審法院職權之行使，其對證據證明力所為之判斷，
苟係基於吾人日常生活之經驗，而未違背客觀上應認為確實之定
則，並已敘述其何以為此一判斷之理由者，即不能指為違法。又
證據由法院自由判斷，故證人之證言縱令先後未盡相符，但法院
本於審理所得之心證，就其證言一部分認為確實可信予以採取，
原非法所不許。原審經綜合全案證據資料，認定甲○○、丙○○
有原判決事實欄所載與乙○○及「阿智」意圖為自己不法之所有
，將賴建良自嘉義縣太保市○○路○段藝都表演村押往太保市高
鐵工地，並以強暴、脅迫之方法，至使賴建良不能抗拒，而交付
財物等犯行，已說明其採證認事之理由，綦詳。上訴意旨或置原
判決所為之明白論斷於不顧，猶執已為原審指駁之陳詞，對原審
取捨證據與自由判斷證據證明力之職權行使，徒以自己之說詞，
重為單純之事實上爭辯，或就與犯罪構成要件無涉之枝節，任意
指摘其為違法，自非適法之第三審上訴理由。再刑事訴訟法所稱
依法應於審判期日調查之證據，係指與待證事實有重要關係，在
客觀上顯有調查必要性之證據而言，故其範圍並非漫無限制，必
其證據與判斷待證事實之有無，具有關連性，得據以推翻原判決
所確認之事實，而為不同之認定，若僅係枝節性問題，或所證明
之事項已臻明瞭，當事人聲請調查之證據，僅在延滯訴訟，甚或
就同一證據再度聲請調查，自均欠缺其調查之必要性，原審未依
聲請為無益之調查，皆無違法之可言。甲○○、丙○○上訴意旨
另以：賴建良交付金錢予甲○○，確係要還原先向甲○○所收取
之款項，若經陳位成證明未收到甲○○之款項，當天所交付甲○
○之金錢，須交還賴建良。已於九十四年二月一日向原審具狀聲
請傳喚陳位成，遽原審未予傳喚，亦未於判決內說明無庸傳喚之
理由，而有應於審判期日調查之證據而未予調查之違法情形云云
。惟稽之卷附甲○○、丙○○於九十四年二月一日在原審提出刑
事準備程序暨上訴理由狀甲、四(二)調查證據清單有關聲請傳喚人
證方面部分之內容，甲○○聲請傳喚陳位成之待證事項欄載稱「
1.證人陳位成係上訴人甲○○與被害人賴建良共同認識之友人。
2.上訴人甲○○有欠丙○○、阿智、乙○○債務，陳位成知之甚
詳。3.上訴人甲○○亦有欠陳位成債務，上訴人甲○○交予丙○
○、阿智、乙○○的錢是還債務，而非分贓，證人陳位成可以作
證」等語；丙○○則未聲請傳喚陳位成（原審卷第四一、四二頁
）。核甲○○於原審聲請傳喚陳位成作證之目的，與賴建良當日
交付財物之原因並無關聯。而證人陳位成於第一審已具結證稱「
（庭上被告及被害人是否有認識）我祇認識甲○○、賴建良〔筆
錄誤載為賴見良〕二人」；甲○○、丙○○經審判長詢以對證人
陳位成之證言有何意見後，均答稱「無意見」（第一審卷第一四
三、一四七、一四八頁）。且原審就調查所得證據綜合判斷結果
，已於理由貳、四五六詳敘其如何認定甲○○、丙○○與乙○○
及「阿智」基於不法所有之意圖而取得賴建良所交付之財物並朋
分贓款，所為論斷，核與經驗法則或論理法則俱屬無違。則原審
未傳喚陳位成為無益之調查，自無應於審判期日調查之證據而未
予調查之違法。原判決理由未敘明此部分聲請調查之證據無庸調
查之旨，雖嫌未洽，但顯然於判決無影響，亦不得據為上訴第三
審之合法理由。又關於刑之量定，係實體法上賦予法院得為自由
裁量之事項，倘其未有逾越法律所規定之範圍，或濫用其權限，
即不得任意指摘為違法。再犯罪另有特殊之原因與環境等等，在
客觀上足以引起一般同情，認為即予宣告法定低度刑期尤嫌過重
者，得適用刑法第五十九條之規定酌量減輕其刑。檢察官上訴意
旨略以：原判決以甲○○未曾受有期徒刑以上刑之宣告，丙○○
無犯罪前科紀錄，而被害人於事後表示不願追訴，多方為甲○○
等人設詞脫罪，依刑法第五十九條規定減輕其刑，自有適用法則
不當之違法。又原判決認定甲○○積欠被害人債務，夥同乙○○
等人強盜被害人財物，危害社會治安及令被害人身心恐懼；理由
內復謂因借款逼急始決意強盜云云，故適用刑法第五十九條減輕
其刑，亦有理由矛盾之違法。惟甲○○因賴建良以高利貸予金錢
一節，業據賴建良於原審證稱「甲○○曾經跟我借四萬元，十天
一期，一期利息八千元，遲延一天九百元，並簽五萬元的本票給
我」、「（到九十三年七月一日當天，你總共跟他收了多少利息
）大約十幾萬元」、「（算是高利貸否）是的」（原審卷第八二
、八三頁）；且於第一審證稱「我們相約表明剩下的錢如何償還
，見面以後還沒有約定如何還錢，我看到甲○○下車的時候，我
開口就罵甲○○，並說要對他的家人不利」等語（第一審卷第一
二七頁）。而甲○○於警詢時亦供稱「因我有向賴建良所經營之
地下錢莊借錢，我有先打電話給賴建良，在電話之中賴建良口氣
不好，並恐嚇我說：如果我再不還錢就要找我的妻子及家人。我
很生氣才邀丙○○、乙○○及綽號阿智等人一起出發至嘉義與賴
建良見面要商量還錢的事」（警局卷第六頁）；丙○○於第一審
亦供稱「我姐姐是他〔甲○○〕的老婆」等語（聲羈卷第十四頁
）。原判決依憑卷內證據資料，於理由參、三說明其適用刑法第
五十九條酌量減輕甲○○、丙○○之刑，要無適用法則不當或理
由矛盾等違法情形存在。檢察官指摘原判決此部分違法，要非上
訴第三審之適法理由。至原判決認定被告等係犯刑法第三百三十
條第一項、刑法第三百二十一條第一項第四款結夥三人以上強盜
罪，適用法條欄內未引用刑法第二十八條，雖有不適用法則之違
誤。然此部分錯誤，顯然於判決無影響。檢察官指摘原判決此部
分有不適用法則之違法，依刑事訴訟法第三百八十條之規定，亦
不得為上訴第三審之理由。至甲○○、丙○○上訴意旨另謂：本
件扣案空白本票一本，係丙○○所有，原判決未予宣告沒收，理
由內亦無說明，原判決自有理由不備之違法云云，則係以其等主
觀之見解，任意指摘原判決違法，亦難認係適法之第三審上訴理
由。衡以上述之說明，應認檢察官及甲○○、丙○○之上訴均違
背法律上之程式，應予以駁回。
據上論結，應依刑事訴訟法第三百九十五條前段、第三百九十七
條、第三百九十八條第三款、第三百八十七條、第三百零三條第
五款，判決如主文。
中    華    民    國  九十五  年    六    月   十六   日
                      最高法院刑事第十庭
                          審判長法官  洪  清  江
                                法官  石  木  欽
                                法官  李  伯  道
                                法官  林  勤  純
                                法官  陳  晴  教
      本件正本證明與原本無異
                                      書  記  官
中    華    民    國  九十五  年    六    月  二十三  日
                                                    Ｒ


司法院資訊處製作；財團法人民間司法改革基金會備份。
